臺北高等行政法院判決　　　　　　　　　　　　　　　九十二年度簡字第七六四號
　　原　　　告　甲○○
　　　　　　　　乙○
　　被　　　告　臺北市大安區公所
　　代　表　人　丙○○主任）.
　　訴訟代理人　丁○○
右當事人間因身心障礙者保護法事件，原告不服台北市政府中華民國九十二年十月十
六日府訴字第０九二一六九八七０００號訴願決定，提起行政訴訟。本院判決如左：
　　主  文
原告之訴駁回。
訴訟費用由原告負擔。
　　事  實
一、事實概要：原告為輕度聽障者，曾於九十年九月間向被告申請核給台北市身心障
    礙者津貼，並經核准在案，後因原告於九十二年三月十一日將戶籍遷出台北市，
    經台北市政府社會局函知停發津貼。嗣原告於九十二年四月十一日將戶籍遷回台
    北市○○街五十八巷五號四樓，並於同年月二十日檢據向被告申請核發身心障礙
    者津貼，經被告以原告所請與台北市身心障礙者津貼申請須知之規定不符，而否
    准其申請，原告不服，提起訴願，遭決定駁回，遂提起本件行政訴訟。
二、兩造聲明：
　　(一)原告聲明：
      1.訴願決定及原處分均撤銷。
      2.被告應為准自九十二年五月一日起發給原告身心障礙者津貼每月新台幣二千
        元。
    (二)被告聲明：駁回原告之訴。
三、兩造之爭點：
　　(一)原告主張之理由：
      1.被告所據台北市身心障礙者津貼申請須知所訂津貼請領之條件，剝奪或限制
        居民之權利義務，亦與身心障礙者保護法相違背，自屬無效。雖身心障礙者
        保護法所定主管機關兼及中央及地方機關，要屬事務之分配，地方主管機關
        有依法執行之權責，而同法第三十八條第一項尤對地方主管機關執行規範所
        定，至同條第二項就身心障礙者補助授權中央主管機關訂定，益見係屬中央
        之權限，則被告所稱系爭須知所定津貼係中央相關年全制度完整建構前自籌
        財源為台北市獨有之制度，即無所據。準此，自前述中央與地方權限之劃分
        及身心障礙者保護法規定以觀，直轄市就身心障礙者保護生活補助，難謂於
        中央主管機關所定之外尚有空間。退步言，直轄市容就身心障礙者之福利有
        自治之餘地，然無從得認系爭須知所定為自治事項。再且，地方制度法所列
        舉之自治事項其具體落實亦胥賴定為自治法規始得據以實施，系爭須知未經
        地方立法機關通過訂為自治法規，自難謂有權限，更無裁量之可言。抑且就
        身心障礙者津貼之發給以設籍時間限制之，自明白牴觸身心障礙者保護法第
        三十八條第一項不得有設籍時間限制之規定。
      2.台北市政府為訂定「台北市殘障津貼實施辦法」送請台北市議會審議，惟上
        開法案嗣後經其退回，台北市政府亦未再為提案，被告指身心障礙者津貼係
        依據地方制度法之地方自治精神核發之社會福利，實為法外濫權。又殘障市
        民之家庭經濟負擔及精神壓力不因設籍久暫而有不同，以設籍之久暫為限制
        領取津貼，難謂係斟酌事務之差異所為合理之區別待遇，亦致設有戶籍且實
        際居住之殘障市民因此不得補助。
      3.系爭須知以未實際居住本市或出境並予停發津貼者，後雖有居住事實需滿一
        年始得提出申請，被告解以係指戶籍未遷出者，若戶籍遷出而停發津貼者，
        則再為申請需設籍滿三年。系爭津貼本在少數已屬杯水車薪，相對為避免利
        益逛尋設限長達三年，亦顯不符比例原則而有過當；又戶籍本應與居住事實
        相合為正常，抑且就照顧殘障家庭言，實際居住本市較戶籍登記本市之實質
        意義反為大，若以實際未居住本市之出境及輪住外縣市子女家期間戶籍未遷
        移為由，再申請以居住一年為條件，則實際居住本市僅因戶籍遷出再申請需
        設籍三年，兩者相較顯亦失衡亦有違比例原則。
    (二)被告主張之理由：
      1.原告向被告提出申請身心障礙者津貼時，所填具之切結書已明確告知其本人
        ：身心障礙者津貼有戶籍遷出本市、……其本人或家屬應主動告知原申請區
        公所，如有違反上情形經查明者，除無條件繳回身心障礙者津貼外，願負一
        切法律責任；乃以該須知預先教示其應遵守相關規定之義務，故原告無法規
        避其應盡之責任。而前開須知第七點「經查未實際居住本市或出境予以停發
        者，後雖有實際居住之實，仍需滿一年後始得提出申請。」中儼已敘明為「
        未實際居住本市」而非「戶籍遷出（入）」者，是以原告於停發津貼後逕遷
        回本市，自需依照該須知第一點第一項「設籍並實際居住本市滿三年」之規
        定重新申請本津貼。然原告於起訴狀中告知確實於九十二年三月十一日遷出
        本市，且經臺北市政府社會局與民政局戶籍資料比對結果，已有明確載明遷
        出之事實，故依前開須知停發原告津貼自屬有據。今原告遷回本市，如欲重
        新申請本市身心障礙者津貼，自須遵守本津貼「設籍且實際居住本市滿三年
        」之申請規定，期間原告如實感生活困難，亦可轉申請身心障礙者保護法第
        三十八條規定辦理身心障礙者生活補助，以解危難。
      2.按本市之身心障礙者津貼係以自有財源編列預算核發所為之社會福利，與身
        心障礙者保護法保障全國身心障礙人士經濟安全所給予之最低限度「必要性
        」福利補助不同；而本市各項社會救助及福利服務項目，常需具備「設籍本
        市滿若干時間」或「設籍並實際居住本市滿若干時間」，此設籍與實際居住
        之規定，其立義在避免民眾任意遷移戶籍以達到其利益逛尋之目的，同時也
        避免造成當地地方政府之財政負擔過於沉重。原告毋需將身心障礙者保護法
        內規定辦理「必要性」之身心障礙者「生活補助」與本市獨有之身心障礙者
        「津貼」混為一談。
      3.本市身心障礙者津貼為維持處理標準平衡性並考量申領者原申請時符合「設
        籍並實際居住本市滿三年」申請資格，乃自九十二年五月起將原定居住事實
        滿三年修改為一年，此為考量本市財政之困難，並無違反平等原則與比例原
        則之舉，且與原告「戶籍遷出本市」情況不同；又本市財政之分配運用有其
        專業機制，牽涉甚廣茲事體大，實非隨意言論即可蔽之。
　　理  由
一、按「申請資格：凡符合下列各款規定者，得申請本津貼：1.設籍並實際居住本市
    滿三年。2.持有本市核（換）發或註記之身心障礙手冊。（需八十四年十一月以
    後核換發）。3.未經政府安置或補助托育養護費者。4.未接受公費住宿學校優待
    者。5.未領有政府發給之其他生活補助或津貼者。但領有低收入戶生活補助不在
    此限；中低收入老人生活津貼及領有榮民院外就養金者，其所領津貼（補助）若
    低於本津貼，得申請差額。」第五點規定：「身心障礙者有下列情形之一者，其
    本人或家屬應主動向區公所申報，並自發生之次月起停止發給本津貼；如有溢領
    者，應即繳回：…(二)戶籍遷出本市或未實際居住本市者。」臺北市身心障礙者津
    貼申請須知第一點及第五點第二款分別定有明文。
二、經查，原告為輕度聽障者，曾於九十年九月間向被告申請核給台北市身心障礙者
    津貼，並經核准在案，後因原告於九十二年三月十一日將戶籍遷出台北市，經台
    北市政府社會局函知停發津貼。嗣原告於九十二年四月十一日將戶籍遷回台北市
    ○○街五十八巷五號四樓，並於同年月二十日檢據向被告申請核發身心障礙者津
    貼等情，有原告之身心障礙手冊、戶籍謄本、申請書及台北市政府社會局九十二
    年三月二十八日北市社三字第０九二三二六一一五００號函附卷可稽，並為原告
    所不爭，堪信為真實。故被告審查原告設籍並實際居住台北市未滿三年，核與首
    揭台北市身分障礙者津貼申請要點之規定，而否准其申請自九十二年五月起發給
    身心障礙者津貼之處分，於法並無不合。
三、原告不服循序提起行政訴訟，雖主張：臺北市身心障礙者津貼申請須知所定以設
    籍時間為核發津貼之要件，已違反身心障礙者保護法第三十八條第一項規定就身
    心障礙者之補助不得有設籍時間之限制以落實照顧身心障礙者之意旨，且無法律
    之依據，而限制市民之權利，應屬無效。再者，原告係因戶籍遷出遭停發津貼而
    於戶籍遷入後再為申請者，亦應適用第七點之規定，被告依該須知第一點否准原
    告所請，亦有違誤等語。
四、惟按，身心障礙者保護法第三十八條第一項、第二項規定：「直轄市及縣（市）
    主管機關對設籍於轄區內之身心障礙者，應依其障礙類別、等級及家庭經濟狀況
    提供生活、托育、養護及其他生活必要之福利等經費補助，並不得有設籍時間之
    限制。前項經費補助辦法，由中央主管機關定之。」係係政府為身心障礙者規劃
    並推行各項扶助及福利措施，適用於依法領有身心障礙手冊之所有身心障礙人士
    ，內政部依前揭法條授權頒訂身心障礙者生活托育養護費用補助辦法，並規範領
    有身心障礙者得依本法申請生活、托育、養護等補助之標準，台北市政府依前揭
    補助辦法規定，亦訂有臺北市身心障礙者生活托育養護費用補助作業規定，提供
    台北市身心障礙市民，如身心障礙者生活補助、身心障礙者托育養護費用補助等
    必要之福利經費補助，該作業規定亦未定有設籍時間之限制，並未違反身心障礙
    者保護法第三十八條規定及立法意旨。至台北市身心障礙者津貼之發給，係台北
    市政府依地方制度法第十八條第三款第一、二目規定，本於辦理直轄市社會福利
    及社會救助等自治事項之法定職權，為照顧轄內身心障礙者，以自有財源編列預
    算核給身心障礙者津貼之給付行政措施，核與前揭身心障礙者保護法保障全國身
    心障礙人士所給予之最低限度福利補助有別，台北市政府在有限預算及資源下，
    斟酌補助目的及實際情況，就申領身心障礙者津貼之條件及金額予以規定，自非
    法所不許。被告執稱台北市身心障礙者津貼申請須知，係依前揭身心障礙者保護
    法第三十八條第一項而訂定之身心障礙者補助辦法，該須知所定設籍時間之限制
    ，違反母法規定且無法律依據，應屬無效云云，顯有誤解，核無足採。再查，身
    心障礙者津貼及身心障礙者生活補助，係分別依台北市身心障礙者津貼申請須知
    及台北市北市身心障礙者生活托育養護費用補助作業規定，提供予身心障礙者之
    補助費，並基於資源有限及福利不重複分配原則，故前揭申請須知及補助作業均
    規定身心障礙者僅得擇一領取前開兩項補助費，是原告因不符前揭申請須知規定
    之要件，固無法申領台北市身心障礙者津貼，惟原告如符合台北市北市身心障礙
    者生活托育養護費用補助作業規定，仍得申領身心障礙者保護法所定之身心障礙
    者生活補助，原告訴稱台北市身心障礙者津貼申請須知所訂津貼請領之條件，剝
    奪或限制身心障礙者依法得享有之權益云云，即無足採。末查，依臺北市身心障
    礙者津貼申請須知第七點規定：「經查未實際居住本市或出境並予停發津貼者，
    後雖有實際居住之實，需滿一年後始得提出申請。」原告係因戶籍遷出遭停發津
    貼，並非有設籍台北市，然未實際居住或出境而停發津貼，是原告再將戶籍遷入
    台北市，自應依前揭申請須知第一點第一款規定，須設籍並實際居住台北市滿三
    年，始得申請核發台北市身心障礙者津貼，原告主張其重新設籍台北市至今已滿
    一年，依前揭申請須知第七點規定，亦得申請核發津貼云云，洵非有據。
五、綜上所述，原告所訴各節均無足取，原處分於法並無違誤，訴願決定予維持，亦
    無不合，原告徒執前詞及個人主觀之見解，聲請撤銷並請求被告自九十二年五月
    一日起發給身心障礙者津貼，均無理由，應予駁回。
據上論結，本件原告之訴為無理由，爰依行政訴訟法第九十八條第三項前段，判決如
主文。
中　　　華　　　民　　　國　　九十三　　年　　　三　　　月　　 十七 　　日
                       臺 北 高 等 行 政 法 院   第 一 庭
                                                   法  官　蕭惠芳
右為正本係照原本作成。
本件以訴訟事件所涉及之法律見解具有原則性者為限，始得於本判決送達後二十日內
向本院提出上訴狀並表明上訴理由，如已於本判決宣示後送達前提起上訴者，應於判
決送達後二十日內補具上訴理由（均按他造人數附繕本），且經最高行政法院許可後
方得上訴。
中　　　華　　　民　　　國　　九十三　　年　　　三　　　月　　 十八 　　日
            　　　　　　　　　　　　　　    　     書記官  李淑貞
